最高法院民事判決                                八十八年度台上字第二○六號
    上 訴 人  甲 ○ ○
              乙 ○ ○
              丙 ○ ○
    被上訴人  丁○○○
右當事人間請求回復原狀事件，上訴人對於中華民國八十七年一月十二日台灣高等法
院高雄分院第二審判決（八十六年度上字第一三○號），提起上訴，本院判決如左：
    主  文
上訴駁回。
第三審訴訟費用由上訴人負擔。
    理  由
本件上訴人主張：如原判決附表（下稱附表）所示之不動產為兩造之被繼承人王仙葉
所有，王仙葉於民國五十八年間逝世，由於趕辦繼承，加以繼承之土地全部委由被上
訴人之被繼承人王建勝管理，乃經共同繼承人之同意借用王建勝之名義登記。嗣協議
約定如其他繼承人要求回復登記繼承分時，應無條件將每一繼承人應繼分回復登記與
其應繼承人。伊依此約定請求回復原狀等情，求為命：被上訴人將其繼承自王建勝如
附表所示不動產每筆之應有部分十分之二辦理移轉登記予上訴人甲○○所指定具有自
耕能力之人；其餘每筆應有部分各十分之一辦理移轉登記予上訴人乙○○、丙○○所
指定具有自耕能力之人之判決。
被上訴人則以：王仙葉於五十八年間去世時，所遺留之系爭不動產皆屬農地，因上訴
人均無自耕能力，亦無法自任耕作，遂同意拋棄繼承，由有自耕能力之王建勝單獨繼
承。至於協議書上之印章雖為伊所有，但內容所指因繼承時趕辦手續，暫以王建勝名
義辦理繼承登記管理耕作等語，均非真實。且上訴人並無自耕能力，該協議書亦屬無
效。縱上訴人之繼承權受有侵害，其請求權已罹於時效而消滅等語，資為抗辯。
原審斟酌全辯論意旨及調查證據之結果，以：附表所示不動產原為王仙葉所有，於六
十五年六月二十九日由王建勝辦妥繼承登記取得所有權。王建勝於八十四年間死亡，
系爭不動產由被上訴人繼承取得之事實，為被上訴人所不爭執，且有各該土地登記簿
謄本附卷可稽。查內政部所頒之「辦理土地或建物繼承登記注意事項」第四條規定：
繼承人如有拋棄其繼承者，聲請繼承登記時，應檢附拋棄繼承權有關文件，其向其他
繼承人表示拋棄者，並應檢附印鑑證明」，王建勝就系爭不動產既已單獨辦理繼承登
記，堪認其於辦理繼承登記時已檢附上訴人等已拋棄繼承之相關文件，上訴人已拋棄
繼承。至於上訴人主張，王建勝於六十四年底，以其個人為唯一繼承人之身分而具
結不實之繼承系統表，矇使地政事務所完成單獨繼承之登記云云，既為被上訴人所否
認，亦未能舉證以實其說，自不能憑採。次查王建勝係於六十五年六月二十九日辦理
系爭不動產之繼承登記，距被繼承人王仙葉於五十八年逝世時，已有七年之久。上訴
人主張因趕辦繼承，同意暫借用王建勝之名義登記云云，即與實情不符，自非可取。
即如上訴人所主張，其繼承權受王建勝不法行為所侵害，惟距上訴人於八十五年六月
十二日提起本件訴訟時，已逾民法第一千一百四十六條所規定之請求權時效期間而消
滅，被上訴人既執以抗辯，上訴人此部分之主張，亦無可取，為其心證所由得。復說
明對上訴人其他主張之取捨意見，爰維持第一審所為上訴人敗訴判決，駁回其上訴，
經核於法委無違誤。按繼承因被繼承人死亡而開始，繼承權是否被侵害，應以繼承人
繼承原因發生後，有無被他人否認其繼承資格並排除其對繼承財產之占有、管理或處
分為斷。凡無繼承權而於繼承開始時或繼承開始後僭稱為真正繼承人或真正繼承人否
認其他共同繼承人之繼承權，並排除占有、管理或處分者，均屬繼承權之侵害，被害
人或其法定代理人得依民法第一千一百四十六條規定請求回復之。業經司法院大法官
會議釋字第四三七號解釋在案。原審以：王建勝繼承登記係於六十五年六月二十九日
為之，上訴人至八十五年六月十二日提起本件訴訟時，已逾上開法條規定之回復請求
權十年之時效期間，因依被上訴人時效消滅之抗辯（見原審卷七六頁），而為上訴人
敗訴判決，於法並無不合。次查上訴人係主張本於與王建勝成立之約定暨嗣後再與被
上訴人所立之協議書而為請求等語（見原審卷一四一頁背面），原審依調查證據為辯
論之結果，以被上訴人既否認上訴人與王建勝有前開之約定，上訴人復未能舉證以實
其說，認上訴人前開主張不可取，而為上訴人敗訴判決，核係認定事實之職權行使，
亦不違背法令。上訴論旨，復就原審取捨證據、認定事實之職權行使，指摘原判決不
當，聲明廢棄，難認有理由。
據上論結，本件上訴為無理由。依民事訴訟法第四百八十一條、第四百四十九條第一
項、第七十八條，判決如主文。
中      華      民      國    八十八    年      一      月    二十九    日
                              最高法院民事第五庭
                                  審判長法官  吳  啟  賓
                                        法官  洪  根  樹
                                        法官  謝  正  勝
                                        法官  劉  福  來
                                        法官  黃  熙  嫣
      右正本證明與原本無異
                                              書  記  官
中      華      民      國    八十八    年      二      月    二十三    日
